【裁判字號】    89,台上,2007
【裁判日期】    890419
【裁判案由】    殺人
【裁判全文】
最高法院刑事判決                              八十九年度台上字第二○○七號
    上  訴  人  甲  ○
    選任辯護人  蔡明華律師
右上訴人因殺人案件，不服台灣高等法院中華民國八十八年十二月十五日第二審判決
 (八十七年度上重訴字第四十號，起訴案號：台灣士林地方法院檢察署八十六年度偵
字第一○一○八號) ，提起上訴，本院判決如左：
    主  文
上訴駁回。
    理  由
本件原判決認定：上訴人甲○與李淑芬原為夫妻，二人於民國八十四年七月間離婚，
離婚後因子女緣故仍保持連絡，其間甲○曾多次表示復合之意，未獲李淑芬同意，且
甲○認為李淑芬另有結交男友，心生怨懟，竟意圖於復合不成後同歸於盡，因知悉李
淑芬將台北市○○區○○路三○○巷三十一之一號三樓住處 (與其姊李淑玲同住) 之
鑰匙交予女兒林欣穎，遂於八十六年九月二十一日清晨五時五十分許，在北投區○○
街二十四巷五弄八號其住處叫醒林欣穎索取李淑芬住處鑰匙，林欣穎告以鑰匙置於北
投區○○街六十八號其外婆即李淑芬之母李羅英住處之背心口袋中，甲○乃將其所有
鋒利之殺魚尖刀一把（全長約四十公分，刀刃長約二十六公分，單刃，非屬槍砲彈藥
刀械管制條例管制之刀械）藏放隨身袋子內，於當日上午六時十分許，騎乘機車前往
李羅英住處，向李羅英佯稱欲取回林欣穎之背心，實係欲拿取背心口袋內之鑰匙，隨
後騎往李淑芬住處，適其姊李淑玲外出，甲○未得李淑芬或李淑玲之同意，即以鑰匙
開啟門鎖無故侵入住宅，將大門上鎖，直趨李淑芬房間，進入後將房門自裏面上鎖，
把藏置尖刀之袋子置於一旁，繼而搖醒熟睡中之李淑芬，重談復合之事，仍為李淑芬
堅拒，甲○乃持尖刀刺自己胸部數刀，造成表淺皮肉刺傷，李淑芬見狀稱要甲○到醫
院，別死在這裡等語，甲○聞言，即基於殺人故意，持刀猛刺李淑芬胸、腹部要害及
左背肩胛部等處，造成李淑芬(1)右側胸部有約六×○‧五公分之刺創一處，刺入胸腔
內、刺傷肺部、出血積胸腔內約一五○○ｃｃ、形成血胸，(2)左前胸部有三－五×○
‧五－０‧八公分之刺創及刺切傷六處，其中一刀深入心囊、刺傷右心肌心臟約二‧
○×○‧五公分、出血多量，積心囊、胸腔內約二○○○ｃｃ左右，形成心囊血腫及
血胸，(3)左側腹部有約三×○‧五公分刺創一處，刺入腹腔內、腹腔內出血少量約一
○○ｃｃ左右，(4)右胸部有約三×○‧五公分刺創一處，未達到腹腔內，(5)左背肩胛
部有約四×○‧五公分刺創一處，未達胸腔內，李淑芬為抵擋亦造成左手臂及右手前
臂外側有七－五×○‧二－○‧三公分交叉之刺切劃傷八處，均僅皮下組織內未達骨
之抵抗傷，終因胸、腹、刺創、刺傷心臟、肺臟、腹膜等出血休克當場死亡。甲○行
兇後，持刀猛刺自己胸部畏罪自殺，刀口深及心臟，其後並打電話給其兄林木貴，經
轉交林欣穎、潘牧謙 (甲○之弟) 、林書緯 (甲○之子) 接聽，林木貴、潘牧謙察覺
有異，偕同林欣穎前往李淑芬住處，無人應門，經折往李羅英住處拿鑰匙未果，乃報
警由消防人員破門進入李淑芬住處，將甲○、李淑芬送醫急救 (李淑芬至醫院時已無
生命徵象，甲○經治療後已痊癒) ，並扣得前揭殺魚尖刀一把，案經李羅英、李淑玲
提出告訴等情。係以前開事實，業據告訴人李羅英、李淑玲指訴歷歷，並經證人林木
貴、潘牧謙、林欣穎、承辦警員王清彬、詹順原證述在卷，復有現場照片十八幀、扣
案尖刀一把及鑰匙一串可稽。上訴人亦於八十六年九月二十三日在醫院警訊時供承其
一時失去理智，持刀往李淑芬身上刺數刀；於同年月二十六日在醫院警訊時供承：伊
深愛她 (指李淑芬) ，想讓二子女有個健全家庭，和她商談復合重新在一起，但她不
肯。伊於八十六年九月二十一日早上………帶一把殺魚用尖刀前往李女住所啟開門鎖
後進入屋內，和李女商談復合重組家庭之事，但她堅決不答應。伊當時想不開，持刀
往自己胸部刺三刀準備自殺，李淑芬則叫伊到醫院別死在這裡，伊一時失去理智，持
刀將她胸部刺殺數刀，李女不支倒於床上，伊也嚇著了，又持刀刺自己胸部數刀，準
備自殺等情。而前揭筆錄曾經上訴人及其家屬潘牧謙、林木貴簽名並按捺指印，上訴
人治療出院後於八十六年十月二日檢察官訊問時仍稱：以前在醫院及警訊所供均實在
等語。且據製作筆錄警員王清彬證稱：上訴人受傷住院，但神智很清楚，伊徵求護士
同意才去做筆錄，當時上訴人應對很清楚，並表示很後悔，上訴人之哥哥在場，筆錄
有讓家屬及上訴人看過；林木貴證稱：做筆錄時伊在場，看過筆錄後才簽名等語，上
開警訊筆錄之正確性應毋庸置疑。潘牧謙於第一審附和上訴人說詞，謂警員拿空白的
筆錄紙要伊簽名云云，不足採信。而筆錄首頁及末頁格式不同，二者使用不同批號之
用紙，亦屬事理之常，不得據此懷疑筆錄之正確性。又被害人李淑芬被利刀刺殺受前
開多處刀傷，因胸、腹、刺創、刺傷心臟、肺臟、腹膜等出血休克死亡等情，業經檢
察官率同法醫師相驗並解剖複驗屬實，有勘驗筆錄、相驗屍體證明書、驗斷書、內政
部警政署刑事警察局八十六年十月十三日刑醫字第七○○三九號鑑驗書可憑。刑事警
察局八十八年十一月二十三日刑醫字第一一七六七六號函復說明：「李淑芬之致死傷
係：左胸部刺創致肺出血，前胸部刺創致心囊出血，左腹部刺創致腹膜出血等
，造成合併出血性休克。該三處刺創均為銳器刺創，推估兇器為單刃刀。」由被害人
傷勢觀之，除手部之抵擋傷外，其餘十處均係刺創及刺切傷，並有多刀刺入胸部深及
肺部、心囊，造成胸腔內大量出血，應係故意將刀猛力刺入要害拔出，再行用力刺入
所造成，上訴人辯稱係推開被害人時不慎誤傷，有違常理，殊無足採。另依被害人之
姊李淑玲、母李羅英、妹李淑如及妹婿徐志德等人之供述，足見上訴人與被害人於婚
姻關係中即常起衝突，離婚後雖談到復合之事，但未獲被害人首肯，二人並為此事口
角甚且暴力相向，參以上訴人前揭警訊自白，俱見其係因被害人拒絕復合而萌殺機無
疑。又扣案單刃殺魚尖刀鋒利異常，上訴人預藏該尖刀持以刺殺被害人，傷勢集中在
胸、腹等要害，且多達十餘處，深及肺部、心囊，造成胸腔內大量出血，並致被害人
因失血性休克死亡，足見其用力之猛、殺意之堅。而上訴人行兇後打電話回其住處，
僅與其兄弟子女訣別，於林木貴詢問其所在地點時拒不回答，業據證人林木貴、林欣
穎、林書緯證述明確，潘牧謙於警訊、檢察官偵查中均未提及上訴人要其報警，嗣於
第一審調查時謂上訴人叫其趕快報警云云，並非實在。而當時上訴人之傷勢為「左胸
有四個刀口，其中三處為表淺皮肉刺傷，另一處刀口深及心臟，當時有生命危險」，
李淑芬之狀況為「ＤＯＡ到院時已死亡，無心跳、呼吸、血壓、膧孔放大、無光反應
、生命徵象均無」，亦有行政院國軍退除役官兵輔導委員會台北榮民總醫院八十七年
十月十四日北總行字第○八三○五號函及急診病歷可稽。是上訴人預藏尖刀刺殺被害
人後，亦畏罪自殺，既不曾求救或報警，打電話給家人亦不告知所在地，其有與被害
人同歸於盡之意甚明。上訴人之弟潘牧謙、兄林木貴雖於接獲上訴人電話後報警，惟
既非出於上訴人之授意，自非自首犯罪。上訴人於行兇後持刀自殺，並打電話與其兄
弟及子女訣別，於警訊中對其行兇過程清晰描述，足認其殺害李淑芬時未達心神喪失
或精神耗弱程度。上訴人另辯稱：現場喇叭鎖上所採係李淑芬指紋，並無上訴人指紋
，警訊筆錄記載上訴人將門反鎖與事實不符云云。但依內政部警政署刑事警察局現場
指紋鑑定結果所示，係編號四現場房間門上可比對指紋三枚，與李淑芬指紋卡相符等
情，並無上訴人所謂「現場喇叭鎖上之指紋」，況急救時員警、消防人員、家屬等多
人出入，縱未從喇叭鎖上採得上訴人指紋，亦不足為其有利之認定。證人陳興旺供稱
上訴人與李淑芬向其承租，居住期間未吵架，證人林欣穎、林書緯證述案發前家庭生
活狀況等細節，與本件犯罪無何關連，上訴人請求傳訊沈阿蘭、何芳敏、劉嘉瑩、潘
佩熒及破門救人之消防隊員，其中潘佩熒已於偵查中證述明確，無再傳訊之必要，其
餘聲請與上訴人殺人之犯罪事實無直接關連，均應予駁回。上訴人復請求測謊及傳訊
楊日松等法醫師，因測謊結果僅供參考或發掘其他線索，本件被害人死因明確，亦與
扣案兇器合，依前揭證據資料，已足認上訴人係故意殺死被害人，無另送測謊及再
傳訊法醫師之必要。核上訴人所為，係犯刑法第二百七十一條第一項之殺人罪及同法
第三百零六條第一項之無故侵入住宅罪。所犯上開二罪間，有方法結果之牽連關係，
應從一重依殺人罪處斷。因認第一審判決適用刑法第二百七十一條第一項、第三百零
六條第一項、第五十五條、第三十七條第一項、第三十八條第一項第二款、罰金罰鍰
提高標準條例第一條前段，論上訴人以殺人罪，審酌其不念夫妻之情，預藏尖刀，於
要求復合被拒即刺殺被害人十餘刀，手段殘酷，犯後飾詞狡卸，並無悔過之心等一切
情狀，量處無期徒刑，宣告褫奪公權終身。暨以扣案之尖刀一把，依台北市政府警察
局八十六年十一月二十八日北市警保字第八六三○一四八七○○號函所載，雖非槍砲
彈藥刀械管制條例列管之刀械，但係上訴人所有供犯罪所用之物，仍依刑法第三十八
條第一項第二款規定宣告沒收，為無不合，駁回上訴人在第二審之上訴，經核於法並
無違誤。上訴意旨略以：上訴人係不慎誤傷被害人，原判決認定上訴人進入被害人房
間後，將房門自裡面上鎖，與卷證不符，且上訴人係先猛刺自己胸部三刀，抑如原判
決所認定該數刀僅造成表淺皮肉傷，原審係未詳加調查，而現場無打鬥痕跡，鄰居又
未聽聞吵架聲，原判決認定被害人當時有反抗，亦與卷內資料不符，有調查未盡及理
由矛盾之違法等語。惟查原判決綜合前揭上訴人之警訊自白，內政部警政署刑事警察
局之鑑驗書、現場指紋鑑定資料，行政院國軍退除役官兵輔導委員會台北榮民總醫院
函及所附急診病歷等證據資料，判斷上訴人進入被害人房間後，即將房門自裡面上鎖
，上訴人持尖刀刺自己胸部數刀僅造成表淺皮肉傷，及被害人係抵擋造成八處抵抗傷
，核與證據法則並無違背，亦無足以影響判決之重要證據未予調查之情形。上訴意旨
，對原審採證認事之職權行使及不影響判決本旨之事項，任意指摘，非有理由，應予
駁回。
據上論結，應依刑事訴訟法第三百九十六條第一項，判決如主文。
中      華      民      國    八十九    年      四      月     十九     日
                              最高法院刑事第九庭
                                  審判長法官  張  信  雄
                                        法官  賴  忠  星
                                        法官  張  清  埤
                                        法官  張  淳  淙
                                        法官  林  永  茂
      右正本證明與原本無異
                                              書  記  官


司法院資訊處製作；財團法人民間司法改革基金會備份。
